【裁判字號】    92,上更(二),484
【裁判日期】    920829
【裁判案由】    偽造文書等
【裁判全文】
臺灣高等法院刑事判決                        九十二年度上更(二)字第四八四號
    上  訴  人  臺灣臺北地方法院檢察署檢察官
    上  訴  人
    即  被  告  甲○○
右上訴人因被告偽造文書等案件，不服臺灣臺北地方法院八十六年度易字第五三八０
號，中華民國八十六年十一月六日第一審判決（起訴案號：臺灣臺北地方法院檢察署
八十六年度偵字第八五五八號），提起上訴，本院判決如左：
    主  文
原判決撤銷。
甲○○連續意圖為自己不法之所有，以詐術使人將本人之物交付，處有期徒刑拾月。
    事  實
一、甲○○明知其配偶死後，留有二百餘萬元債務未償，復有子女待其扶養，已無資
    力，竟意圖為自已不法之所有，基於概括犯意，欲藉招集民間互助會，由債權人
    為會員，供渠等標取會款後，再由其負責繳納死會款方式，用以清償其積欠債權
    人曉如之新台幣（下同）三十餘萬元、盧安男（即阿男）之七、八十萬元、陳正
    雄之四十餘萬元、許碧之三十餘萬元、林竹新之十餘萬元、王賢明之三十四萬元
    ，遂於民國（下同）八十四年十二月十日自任會首，招集曉如、盧安男（參加二
    會）、林新竹、王賢明、許碧、陳正雄、己○○（即依莉）、庚○○（即曉圓）
    、駱家慧（即美美）、戊○○（即方欣）、乙○○（雲兒）、辛○○（即溫依偉
    ）、丁○○○（即陳春子）、丙○○（即春子、已死亡）等人成立三萬元民間互
    助會，連會首共計二十三人，約定每月十日，在台北市○○○路○段八六八咖啡
    廳內開標乙次，嗣陳正雄、盧安男、許碧、曉如、林竹新、王賢明、盧安男先後
    於第二、三、四、六、七、九、十三等會，分別以八千八百元、八千五百元、八
    千六百元、九千七百元、九千九百元、八千八百元、一萬零一百元高額利息得標
    ，渠等標得會款後，即以日後應繳之死會款與甲○○之債款抵銷，致使己○○、
    庚○○、駱家慧、戊○○、乙○○、辛○○、丁○○○、丙○○等人陷於錯誤，
    連續先後交付頭會款及各期活會款予甲○○。嗣甲○○除每期應繳納其任會首之
    死會款外，復需陸續繳納曉如、盧安男、林新竹、王賢明、許碧、陳正雄等人鉅
    額之死會款，迨八十六年二月十日（即第十四會）丁○○○以一萬零五百元最高
    金額得標時，甲○○因已如法週轉，無力支付各該死會款，乃宣告倒會，並逃匿
    無蹤，己○○、庚○○、駱家慧、戊○○、乙○○、辛○○、丁○○○、丙○○
    等人始知受騙。
二、案經被害人己○○、庚○○、戊○○、乙○○、辛○○、丁○○○、丙○○等人
    訴由台灣台北地方法院檢察署檢察官偵查起訴。
    理  由
一、訊據上訴人即被告甲○○矢口否認其有何詐欺犯行，辯稱：其夫去世後，留有二
    百餘萬元之鉅額債務由其負擔，復要扶養四個小孩，因生活負擔極重，原在新光
    保險公司上班之薪資，無法支應所需，故改行至米高梅舞廳上班，因當時其陸續
    向曉如、盧安男、林竹新、王賢明、許碧、陳正雄等人借貸，因已負債甚鉅，無
    力償還，故招集三萬元之民間互助會，由各債權人參加入會，得標後之死會款則
    由其代償，以充債務，其中許碧、陳正雄、陳欣得標取得標金後即不知去，至第
    十四會由丁○○○得標後，因其已無法再支付全部死會款，故宣告倒會，其並無
    藉該互助會向活會會員詐取會款之故意及行為，所以倒會無法繼續開標，係因各
    債權人得標後拒繳死會款，主張以債權充會款致其無法負擔之故，其並未詐欺等
    語。
二、經查：
(一)右開事實，業豦告訴人己○○、庚○○、戊○○、乙○○、辛○○、丁○○○、
    丙○○指訴綦詳，並有告訴人庚○○所提出記載各次得標金額及得標會員名單之
    互助會單乙份在卷可稽（見本院更一審卷第六十六頁至第七十頁），被告甲○○
    於偵、審中亦供承其招集該組民間互助會之目的，係為償還債欠曉如、王賢銘、
    陳正雄、林竹新、盧安男等人債務，且其夫去世時，即留有二百餘萬元債務由其
    負擔，復有子女四人賴其扶養（年齡最大者為國中生、最小者為國小三年級生）
    等情不諱，且被告當時僅係任職於新光保險公司任收費員，為負擔家計始改行至
    米高梅舞廳任職，每月收又約三、四萬元，亦經被告先後於本院供明在案 (見本
    院更一審卷第十八頁、本院卷第二十六頁），顯見被告在其招集本組民間互助會
    之初，已知悉其並無資力甚明。被告既明知其於家計所貲外，並無力再負擔每月
    三萬元之會款，更遑論需為參加該互助會之債權人曉如、王賢銘、陳正雄、林竹
    新、盧安男等人繳納標取會款後之死會款，足徵被告在招集本件互助會之初，其
    有意圖為自己不法所有之意圖，至屬顯然。被告於招集本件互助會之時，為使其
    債權人以外之各會員能同意參加其所招集之該三萬元互助會，竟隱瞞該事實，使
    告訴人己○○、庚○○、戊○○、乙○○、辛○○、丁○○○、丙○○等人參加
    該互助會，並進而繳交頭會款及各次活會會款，於第十四會時，即因無力負擔各
    該債權人之死會款而宣告倒會，被告亦有施用此一詐術，使告訴人己○○、庚○○、戊○○、乙○○、辛○○、丁○○○、丙○○等人陷於錯誤而交付頭會款及
    各期活會款之詐欺行為，殊無疑議。被告辯謂其無詐欺犯意及行為云云，要係卸
    責圖免之詞，委不足採。
(二)又被告於本院前審已坦承其計積欠債權人曉如三十餘萬元、盧安男（即阿男）七
    、八十萬元、陳正雄四十餘萬元、許碧三十餘萬元、林竹新十餘萬元、王賢明三
    十四萬元等情（見本院更一審卷第三十二頁、第六十三頁），復依告訴人庚○○
    所提出記載各次得標金額及得標會員名單之互助會單所載，該互助會開標後之第
    二、三、四、六、七、九、十三等會，分別由陳正雄、盧安男、許碧、曉如、林
    竹新、王賢明、盧安男等債權人，先後以八千八百元、八千五百元、八千六百元
    、九千七百元、九千九百元、八千八百元、一萬零一百元高額利息得標，並均已
    取得會款，再以其等嗣後應繳之死會款與被告積欠之債務抵銷，顯見該互助會自
    開標以後，即由被告之債權人盧安男等人，先後以最高標金得標，其他活會員除
    美美、曼雲、陳欣等人外，前九會幾乎係由盧安男、陳正雄等債權人得標，益徵
    被告在招集互助會之初，即同意由各債權人以最高金額得標，再由其負責死會款
    ，以該金額清償其對盧安男、陳正雄等之債務，洵彰彰明甚。
    綜上所論，足徵被告所辯，無非飾卸之詞，不可採信，是被告所犯詐欺犯行，已
    事証明確，其犯行洵認定，應依法予以論科。
三、核被告所為，係犯刑法第三百三十九條第一項之詐欺取財罪，被告先後詐欺行為
    ，時間緊接，犯罪構成要件相同，顯係基於概括犯意所為，為連續犯以一罪論，
    並依法加重其刑，被告以一次詐欺行為，使盧安男等債權人以外之各活會會員交
    付其會頭款及各期活會會款，係一行為觸犯相同之數罪名，為想像競合犯。
四、原審以被告所犯事証明確，依行使偽造文書罪予以論罪科刑，固非無見，惟查被
    告係利用招集民間互助會方式，使其債權人得標取得標金後，由其負責支付死會
    款以抵充債務，而向非債權人之活會會員詐欺會款，原審誤認被告係利用冒標方
    式詐欺活會會員會款，尚有未洽；被告除犯詐欺罪外，尚乏証以証明其另有偽造
    標單冒標情事，原審認被告有偽造標單冒標，另犯行使偽造文書罪（如後述），
    亦有違誤。本件檢察官依告訴人之請求，其上訴意旨認原審量刑過輕，要求從重
    處刑，固非有理由，另被告上訴意旨空言否認犯罪，亦據以指摘原判決失當，亦
    同無理由，惟原判決既有前開可議，自無可維持，應由本院予以撤銷改判，爰審
    酌被告為清償債務，不思以不當方法為之，竟利用招集民間互助會方式，詐取活
    會會員會款，嚴重破壞民間利用互助會融通制度，使各被害人攢聚所得頓成泡影
    ，惡性匪輕，復肆意卸責，僅在事後交付二十萬元供賠償部分被害人部分損害及
    其素行、犯罪動機、目的、手段及犯罪後態度等一切情狀，量處其有期徒刑十月
    示懲。
五、原審復以：被告甲○○另於八十五年間及八十六年一月間，先後偽造庚○○、戊○○、乙○○、辛○○、丙○○等人名義標單方式（未偽造署押）而行使之，得
    褾後，向不知情之活會會員收取會款供已花用，因認被告另連續涉有刑法第二百
    十六條、第二百十條、第二百二十條行使造文書罪嫌云云。然訊之被告甲○○則
    決否認其有何行使偽造文書犯行，辯稱：其並未藉招集互助會詐欺，亦未冒用己○○、庚○○、戊○○、乙○○、辛○○、丙○○等人名義，偽造渠等標單方式
    冒標，己○○部分，係陳女委託其填載標單以一萬元標金投標，並非委託其填載
    八千元投標，並無己○○所指之冒標行為，至其餘活會會員，其均未利用渠名義
    冒標等語。經查：
(一)本件告訴人己○○、庚○○、戊○○、乙○○、辛○○、丙○○等固於向檢察官
    告訴之初指稱被告確有冒用渠六人名義填具標單金額冒標會款情事，惟渠等六人
    對被告究係於何時，如何偽填庚○○、戊○○、乙○○、丙○○名義之標單，以
    多少金額冒標等事實，均無法確切供述，均僅泛稱被告有冒用庚○○、戊○○、
    乙○○、丙○○四人名義冒標而已，嗣於偵查及原審及本院歷審審理中，亦均無
    法就被告偽造庚○○、戊○○、乙○○、丙○○名義之標單冒標乙事，為明確之
    指証，或提出証據方法供法院調查，已難據告訴人己○○、庚○○、戊○○、乙○○、辛○○、丙○○等告訴之初片面不明確之指訴，即遽指被告有此部分偽造
    文書犯行。
(二)告訴人庚○○於本院前審調查時復指稱伊知美美（駱家慧）二會、曼雲（李雲菊
    ）一會、阿男（盧安男）二會、依莉（己○○）一會、依芳（辛○○）一會，確
    有標得互助會等語（見本院更一審八十九年十一月八日訊問筆錄）；告訴人丁○○○亦陳稱伊有聽「曉如」說有跟被告的互助會，後來她們雙方有結算抵債等語
    （見本院更一審八十九年十二月二十日訊問筆錄）；證人駱家慧亦庭証稱：被告
    之夫去世後有留下債務，被告又要養小孩，所以才起會，伊有以「美美」名義跟
    二會，伊一開始就標一會，後來過半後又標第二會，二會標起來以後伊自己也有
    起一個會，被告也有跟一會，後來被告自己的會聽說到最後幾會出了問題，所以
    伊就跟被告結帳，就伊標的二會及被告跟伊的一會來結算，伊把差額付清給被告
    ，伊跟被告彼此之間沒有互欠；林竹新是經伊介紹來跟會，林竹新已經標走等語
   （見本院更一審八十九年十二月一日訊問筆錄）；證人盧安男亦結證稱：伊跟二
    會都已標了，也已結算完畢，伊知王賢銘亦已標了，伊在台北市○○○路八六八
    咖啡廳標會時有看到陳欣，但後來就沒有看到等語（見本院更一審八十九年十二
    月二十日訊問筆錄）；及標會時辛○○有在場（見本院上訴審卷第三十四頁），
    亦均未指陳被告有何冒用庚○○、戊○○、乙○○、丙○○名義偽造標單冒標情
    事，被告被訴冒用庚○○、戊○○、乙○○、丙○○名義偽造標單冒標犯行，自
    屬無法証明。
(三)至告訴人己○○、庚○○、戊○○、乙○○、辛○○、丙○○等雖一再指稱被告
    於第十四會標會時，曾受己○○之委託，代其填載標單金額八千元參與投標，被
    告竟違背己○○之委託，將標單金額偽填為一萬元後投標，嗣該會開標時，由丁○○○以一萬零五百元最高金額得標，致己○○並未得標等情，惟該情已為被告
    所堅詞否認，辯謂己○○自始即委託其以填載標單為一萬元投標，其並未有違背
    己○○委託，高填標金冒標情事等語，惟告訴人己○○該項指訴，並未能提出任
    何佐証以証明為真實，再徵諸其於本院前審調查時已供陳：「（問：有無人可以
    証明你要她寫八千元？）、沒有，因為是打電話，標單標完就撕掉。」等語（見
    本院上訴審卷第二十八頁反面），另告訴人乙○○、戊○○於本院調查時亦均供
    稱渠二人並不知被告違背己○○之委託，高填標金冒標等語（見本院卷第二十七
    、第二十八頁），告訴人丁○○○於本院前審亦供陳：「甲○○有說別人寄標，
    實際有無冒別人標會不知，但死會十四他都沒收到。」等情（見本院上訴審卷第
    二十七頁），亦均無法証明被告有委北己○○委託將標單金額由八千元改填為一
    萬元情事。另告訴人庚○○、辛○○、丙○○亦僅泛稱被告有冒標己○○該會情
    事，然對實際情節亦均無法為明確供述，且渠等復非委託被告填載該標單之當事
    人，其等對被告此部分犯行，當不可能較諸告訴人己○○本人清楚，況告訴人己○○已明確表示其無法証明被告是否有違背其委託高填標金情事，自無法依告訴
    人庚○○、辛○○前開不明確片面指陳即認被告有此部分犯行。
(四)告訴人辛○○復指訴被告於第十三會開標時，經其察覺有冒標其會款情事，始簽
    發支票交付，供賠償其遭冒標之損失，後支票均遭退票等情，然依告訴人庚○○
    所提出載具各次得標金額及得標會員名單之互助會單觀之（見本院更一審卷第六
    十六頁至第七十頁），該互助會第一會至第十四會得標之會員分別為駱家慧（即
    美美）、陳正雄、盧安男、許碧、曼雲、曉如、林竹新、陳欣、王賢明、依莉、
    依芳、駱家慧（即美美）、盧安男、丁○○○等人得標，並無告訴人辛○○（即
    溫依偉）得標之記載，告訴人辛○○指稱被告甲○○有冒標其會款情事，已屬無
    據，且告訴人辛○○迄亦未能提出其究係於何時、遭被告如何偽填標單金額冒標
    會款之確切証據，自難僅憑其片面指訴即遽指被告偽造其標單冒標犯行，被告此
    部分犯行，亦屬不能証明。
    綜上所論，足徵被告此部分所辯，尚屬可採，此外復查無其他積極證據足資證明
    被告有何行使偽造文書犯行，被告此部分犯罪要屬不能證明，原審未詳為勾稽，
    即就被告行使偽造文書部分為論罪科刑之判決，自有違誤，惟因原審認此部分與
    有罪部分，有裁判上一罪之牽連關係，爰不另為無罪之諭知。
六、被告經合法傳喚無正當理由故不到庭，爰不待其陳述逕行判決。
七、據上論斷，應依刑事訴訟法第三百六十九條第一項前段、第三百六十四條、第三
    百七十一條、第二百九十九條第一項前段，刑法第五十六條、第三百三十九條第
    一項、第五十五條，罰金罰鍰提高標準條例第一條前段，判決如主文。
本案經檢察官劉家芳到庭執行職務。
中      華      民      國    九十二    年      八      月    二十九    日
                              臺灣高等法院刑事第十六庭
                                  審判長法  官  許  增  男
                                        法  官  周  煙  平
                                        法  官  黃  鴻  昌
右正本證明與原本無異。
檢察官如不服本判決，應於收受送達後十日內向本院提出上訴書狀，其未敘述上訴之
理由者並得於提起上訴後十日內向本院補提理由書（均須按他造當事人之人數附繕本
）。
被告不得上訴。
                                        書記官  黃  千  鶴
中      華      民      國    九十二    年      八      月    二十九    日
附錄本案論罪科刑法條全文：
刑法第三百三十九條：
意圖為自己或第三人不法之所有，以詐術使人將本人或第三人之物交付者，處五年以
下有期徒刑、拘役或科或併科一千元以下罰金。
以前項方法得財產上不法之利益或使第三人得之者，亦同。
前二項之未遂犯罰之。


司法院資訊處製作；財團法人民間司法改革基金會備份。
